臺灣高等法院刑事判決　　　　　　　　　　　　　九十二年度上易字第二九六一號
　　上　訴　人　臺灣新竹地方法院檢察署檢察官
　　被　　　告　甲○○
右上訴人因被告被訴贓物案件，不服臺灣新竹地方法院九十二年度易字第二九四號，
中華民國九十二年七月二十五日第一審判決（臺灣新竹地方法院檢察署以九十一年度
偵字第五四一二號聲請簡易判決處刑書，聲請簡易判決處刑，經原審法院認為不宜行
簡易判決程序而改依通常程序審理）提起上訴，本院判決如左：
    主  文
上訴駁回。
    理  由
一、檢察官聲請簡易判決處刑意旨略以：被告甲○○明知Ｒ四─九八四一號自小客貨
    車（其上懸掛已註銷之ＪＭ─三五七○號車牌）係屬來歷不明之失竊贓車，竟於
    不詳時、地，自不詳人處取得前開贓車後，即於民國八十九年一月間，借予不知
    情之陳清波使用。嗣陳清波於八十九年一月十三日十七時許，在其位於新竹市○
    ○路○段一三八巷七弄二一號住處為警查獲使用前開贓車，而循線查獲，因認被
    告前開所為涉犯刑法第三百四十九條第一項之收受贓物罪云云。
二、被告甲○○經合法傳喚無正當理由未到庭，惟其於原審訊問時堅決否認有何前開
    犯行，辯稱：伊既不會開車，亦無駕照，系爭車輛並非伊交付予證人陳清波，且
    不認識證人黃至庸等人，伊確實並未收受贓物等語。
三、公訴人認被告犯有前揭犯行，無非係以：(一)被害人乙○○之指述、(二)證人陳清波
    、李裕松、林秋雨、黃志庸等人之證言及(三)車輛失竊資料、贓物認領保管單等為
    其主要論據。
四、按「犯罪事實應依證據認定之，無證據不得認定犯罪事實」；又「不能證明被告
    犯罪或其行為不罰者，應諭知無罪之判決」，刑事訴訟法第一百五十四條第二項
    、第三百零一條第一項分別定有明文。又「認定不利於被告之事實，須依積極證
    據，苟積極證據不足為不利於被告事實之認定時，即應為有利於被告之認定，更
    不必有何有利之證據；且事實之認定，應憑證據，如未能發現相當證據，或證據
    不足以證明，自不能以推測或擬制之方法，以為裁判基礎」；而認定犯罪事實所
    憑證據，雖不以直接證據為限，間接證據亦包括在內，然無論直接或間接證據，
    其為訴訟上之證明，須於通常一般之人均不致有所懷疑，而得確信其為真實之程
    度者，始得據為有罪之認定，若其關於被告是否犯罪之證明未能達此程度，而有
    合理性懷疑之存在，致使無從形成有罪之確信，根據「罪證有疑，利於被告」之
    證據法則，即不得遽為不利被告之認定（參酌最高法院三十年上字第八一六號、
    四十年台上字第八六號、七十六年台上字第四九八六號等判例），另共同被告不
    利於己之陳述，固得採為其他共同被告犯罪之證據，惟此項不利之陳述，須無瑕
    疵可指，而就其他方面調查，又與事實相符，始得採為其他共同被告犯罪事實之
    認定（有最高法院四十六年臺上第四一九號判例可資參照）。經查：
  (一)、刑法第三百四十九條第一項之「收受贓物罪」，係以行為人明知為贓物而收受
      之為其構成要件，本件公訴人於起訴書之犯罪事實欄雖記載「甲○○明知為失
      竊贓車，竟於不詳時、地，自不詳人處取得前開贓車後」，惟對於被告明知系
      爭車輛是贓車，被告於何時、何地以何種方法從何人收受之犯行，均未於起訴
      書犯罪事實欄詳予記載並指出證明之方法，是以被告是否有收受贓車之犯行，
      殊值懷疑。
  (二)、本案之重要關鍵在於證人陳清波之陳述，是否足為不利被告之判斷：
    １、系爭車輛係於八十九年一月十三日十七時許為警在證人陳清波住處前查獲，
        而證人陳清波於隔日即八十九年一月十四日十四時十五分許之警詢筆錄中陳
        稱：為警在其住處前查扣之三菱廂型車（懸掛ＪＭ─三五七０號車牌），係
        綽號「肉鬆」之姓名不詳男子於八十九年元月初開至其家中借予伊，且不知
        綽號「肉鬆」男子之真實姓名云云（見八十九年偵字第四四四號卷第七、八
        頁）。
    ２、證人陳清波嗣於當日檢察官訊問時，亦為相同之陳述，並稱：「八十九年一
        月初我打電話給他，他開到我家借我。」云云（見八十九年偵字第四四四號
        卷第二四頁），證人於另案審理中先改稱「車子為李裕松的。是向李裕松之
        兄甲○○借的，甲○○叫李裕松牽過來給我。」（見原審另案八十九年易字
        第二三六號卷第四三頁），後又改稱「是朋友李裕松跟他哥哥牽過來給我」
        （見八十九年易字第二三六號卷第五一頁），且於該案中經命與證人李裕松
        及被告對質時，被告供稱並未借車予證人時，證人對被告之供述認係實在（
        見原審另案八十九年易字第二三六號卷第六九頁至第七四頁），後又供稱車
        輛係向被告所借，又改稱係證人李裕松載被告至其住處（見本院八十九年上
        易字第四０六五號卷 (下簡稱「本院另案」第三五、三六頁），證人陳清波
        前後之陳述並不一致是否屬實殊有疑問。
    ３、證人陳清波於其被訴竊盜案件經臺灣新竹地方法院判決後上訴時又供稱：被
        告曾委託證人黃志庸要將系爭車輛賣掉，當時證人黃志庸開那部車到新莊找
        買主，伊及被告在車上，因無證件，對方只願開票，而被告要現金，故車未
        賣成云云（見本院另案之八十九年上易字第四０六五號卷第三六頁），又證
        人陳清波因該案被通緝，於九十年十月七日緝獲時，檢察官訊問ＪＭ─三五
        七０號車牌如何來時？則供稱係向被告甲○○所借（見九十偵緝字第二二七
        號卷第十一頁背面），其後再經訊問系爭車輛如何來時，亦供稱係向被告甲
        ○○所借，且係在查獲前一、二天向被告借用，被告叫其弟李裕松開至其家
        ，當時並交付原廠鑰匙及搖控器云云（見九十年偵緝字第二二七號卷第二六
        頁背面）。
    ４、證人陳清波於警訊、偵查及多次審理中之供述，就何人交付車輛，何時交付
        之供述先後差異甚大，且證人於為警查獲時，其所述當與事實發生之時點較
        為接近，應較為可採，故依其供述，顯然系爭車輛係綽號「肉鬆」之男子一
        人獨自駕車至證人陳清波之住處甚明，又綽號「肉鬆」之人經查出為證人李
        裕松，並非被告，證人陳清波事後供稱係被告與李裕松共同交付之詞顯係為
        圖卸責之飾詞，實不可採。證人陳清波既係為警查獲使用系爭失竊車輛之人
        ，且其先後之供述顯有重大矛盾，自不得以其證述為認定被告涉有前開犯行
        之證據。
  (三)、又證人李裕松雖為被告之弟，惟證人李裕松綽號為「肉鬆」，於另案中證稱並
      未將系爭車輛交予證人陳清波，其僅與陳清波見過二次面等語（見原審另案八
      十九年易字第二三六號卷第五三頁），其後又供稱被告並不會開車，且未借用
      系爭車輛予證人陳清波（見原審另案八十九年易字第二三六號卷第七二頁、第
      一○一頁），其於原審則證稱系爭車輛伊未曾開過，且曾與被告與證人陳清波
      見過面，約一、二次，大部分均騎摩托車載被告至證人陳清波處，僅有一次伊
      向朋友借車，載被告至證人陳清波處等語（見原審九十一年竹簡字第六○○號
      卷第二四頁至第二六頁），其所述與被告辯稱其不會開車之詞大致符合，蓋被
      告若會開車，豈有可能均由與證人陳清波不熟之證人李裕松載被告？況證人李
      裕松稱僅至證人陳清波處一、二次，並大部分均騎機車，又豈有可能開被告所
      借之系爭贓車至證人陳清波處？故其所述是否屬實尚屬可疑，且其後經原審提
      示證人李裕松於另案中之證述時，證人李裕松方改稱當時所開之車輛為其兄所
      借等語（見原審九十一年竹簡字第六○○號卷第二五頁背面），顯與前所述不
      同，其證詞既先後不一致，且顯與本件有利害關係，則其證詞自不得為不利被
      告之認定。
  (四)、另證人乙○○即本件之被害人於偵查中證稱其車輛係於八十八年十一月左右失
      竊，遺失時車子有上鎖，也有鎖遙控鎖，車輛之遙控器未遺失，車輛領回後車
      門鎖有點變形，警方尋回後未將車鑰匙交還，係自帶備份鑰匙到警局開回等語
      （見九十年偵緝字第二二四號卷第四五頁、第四六頁），顯與證人陳清波供述
      之借得系爭車輛時有原廠鑰匙及遙控器之詞不同，蓋若證人陳清波為警查獲時
      果有原廠之鑰匙等物，豈可能均未曾提出？故依證人乙○○之證述應可證明證
      人陳清波之供述不實，惟此尚不足以證明被告有交付系爭車輛之行為，蓋依證
      人乙○○之之供述及贓物認領保管單等物僅得證明系爭車輛失竊，然尚不能證
      明被告曾收受或交付系爭車輛，故不得以此作為認定被告涉有收受贓物罪嫌。
  (五)、證人林秋雨雖於本院另案案件審理中結稱與陳清波、黃志庸及被告於八十八年
      底開系爭車至其店中欲出售，因無證件，故未買，當時聽其等說車係被告朋友
      的，係被告要賣車等語（見本院八十九年上易字第四○六五號卷第五八頁），
      惟證人林秋雨並未與被告當面對質，被告亦稱未認得此證人，且同行之證人黃
      志庸亦未能證明當時之車輛即為系爭車輛，證人黃志庸接觸該車輛之時間較證
      人林秋雨為長，猶未能明確指認系爭車輛係被告所欲出售之車輛，而僅看幾分
      鐘之證人林秋雨又如何得以明確指認？又如前所述，證人林秋雨所述縱係屬實
      ，則其係於八十八年底時接獲欲出售廂型車，而系爭車輛係證人陳清波於查獲
      時即八十九年一月十三日前一或二日收受，又如何得以認定欲出售之車輛即係
      系爭車輛？故證人所述亦不足為被告不利之認定。
  (六)、證人黃志庸於本院另案雖證稱：被告曾欲將系爭車輛賣給伊，係在八十八年底
      之事，且有與被告及陳清波至新莊同坐一車，但是否為系爭車輛伊未注意到，
      且其等至新莊做何事伊並不清楚云云（見本院另案八十九年上易字第四○六五
      號卷第五七頁），雖於本院另案中證稱認識被告及證人李裕松兄弟，惟證人並
      未與被告見面當場指認，且證人雖供稱曾大略看系爭車輛，惟證人同時亦證稱
      曾與被告及陳清波至新莊坐同一輛車，惟未注意是否即為本件系爭車輛，然竟
      能明確指認被告欲將系爭車輛出售，其所述顯有矛盾，且證人黃志庸於本院另
      案中雖證稱係八十八年底時被告欲出售車輛，然證人陳清波於本院另案中嗣後
      已改稱系爭車輛係查獲前一或二日被告方交付，則證人黃志庸所述縱係屬實，
      亦僅能證明被告於八十八年底時曾欲出售一部廂型車，顯與證人陳清波於八十
      九年一月十一、二日方收受之系爭車輛不同甚明，故證人黃志庸之證詞亦顯無
      法認定被告有收受系爭車輛之情。
  (七)、被告甲○○確未曾考領汽車駕駛執照，亦有交通部公路局新竹區監理所新竹市
      監理站函在卷可稽（見九十年偵緝字第二二四號卷第七一頁），且證人李裕松
      亦曾證稱被告不會開車，故被告前開所辯尚非不可採信。
  (八)、車輛失竊資料、贓物認領保管單等文件，僅能證明被害人乙○○之車輛失竊之
      事實，無從證明被告明知贓車而故意收受之。
  (九)、綜上所述，本件既查無其他積極證據足以證明被告甲○○有收受贓物之犯行，
      公訴意旨認被告甲○○涉犯本件贓物案之證據證明力，尚未達於一般人均不致
      有所懷疑、而得確信其為真實之程度，在客觀上對被告甲○○被起訴之犯嫌仍
      有合理懷疑存在，檢察官所舉之證據，尚不足為不利被告甲○○事實之認定。
      揆諸前揭說明，尚不得徒憑被害人乙○○、證人陳清波、李裕松、林秋雨、黃
      志庸等之證述及車輛失竊資料、贓物認領保管單，逕認被告甲○○確有本件贓
      物犯行，自應為有利於被告甲○○之認定。
五、此外，復查無其他積極證據足以證明被告甲○○確有公訴人所指訴收受贓物之犯
    行，既不能證明被告犯罪，自應為被告甲○○無罪之判決，原審為被告甲○○無
    罪判決之諭知，並無不當，應予維持。
六、檢察官上訴意旨略以：
  (一)、證人陳清波之供述，雖因時間、記憶而略有出入，惟就系爭懸掛ＪＭ─三五七
      Ｏ號車牌之Ｒ四─九八四一號「三菱箱型車」，為陳清波向李裕松之兄甲○○
      借用，由李裕松交予陳清波，被告曾與陳清波、黃志庸駕駛該贓車前往新莊，
      欲將車輛賣予林秋雨，以上均與黃志庸、林秋雨之供述情節相符，足見陳清波
      所述屬實。
  (二)、證人李裕松與被告基於親屬關係且又曾駕駛過該贓車，其反覆之供詞，亦見其
      心虛。縱被告未曾考取汽車駕照，然此不等同於被告不會駕駛車輛。
  (三)、據被害人乙○○之供述該車輛之汽車遙控並未遺失，可證陳清波所持有係非原
      廠鑰匙及遙控器，此亦為證人林秋雨在被告、證人陳清波及黃志庸駕車前來出
      售時，不敢擅加購買之緣由之一，則出借車輛之甲○○豈會不知為贓車之理。
  (四)、證人黃志庸、林秋雨曾於原審提示系爭贓車之「彩色照片」，供其指認無誤，
      照片中之車輛色彩鮮豔、清晰可辨，車款、顏色亦非通常或隨處可見，故二人
      錯認或誣指被告之可能性不大，又因時間久遠，二人自無法明確記憶被告當時
      所駕駛或所乘車輛之「車牌號碼」，故證人黃志庸、林秋雨之證詞較為貼近真
      實，原審判決實有違誤之處云云。惟查：
  (一)、按刑事訴訟法第一百五十六條第二項規定：被告之自白不得作為有罪判決之唯
      一證據，仍應調查其他必要之證據，以察其是否與事實相符。其立法意旨乃在
      防範被告自白之虛擬致與事實不符，故對自白在證據上之價值加以限制，明定
      須藉補強證據以擔保其真實性。又利用共同被告之共犯或非共同被告之共犯之
      自白或其他不利於己之陳述，為認定被告犯罪之證據，不特與利用被告自己之
      自白作為其犯罪之證明同有自白虛偽性之危險，亦不免有嫁禍於被告而為虛偽
      供述之危險，自亦不得以其自白或不利於己之陳述作為被告有罪判決之唯一證
      據，仍應調查其他補強證據，以察其是否與事實相符，並非絕對可由法院自由
      判斷該共犯之自白之證明力。」最高法院九十二年度台上字第四三九一號判決
      採同一見解。本案既係證人陳清波之陳述而查到被告甲○○，為擔保證人陳清
      波所為不利於被告甲○○之陳述之真實性，尤應有足以令人確信其陳述為真實
      之補強證據，始得據為不利被告甲○○之認定，而證人陳清波自警詢、檢察官
      偵查及本案原審審理時之陳述，前後不一，已如前述，在無其他足以令人確信
      其陳述為真實之補強證據下，自不得依陳清波片面陳述而為不利被告甲○○之
      認定。
  (二)、至於被告甲○○之弟李裕松，依刑事訴訟法第一百八十條第一項之規定，得拒
      絕證言，此乃法律賦予有特定親屬身分關係之人所享有之權利，殊難因此而推
      論其所為之證言並不足採。未取得汽車駕駛執照之人，原則上，在通常情形下
      是不會駕駛汽車，如其會駕駛汽車，固有可能，此乃屬於例外之事實，檢察官
      如主張被告會駕駛汽車，自應針對被告會駕駛汽車一節，指出證明之方法，惟
      檢察官並未就此舉證以實其說。
  (三)、證人林秋雨於本院另案僅證稱：「因他們沒有證件，所以我沒有買」（本院另
      案八十九年度上易字第四Ｏ六五號審判卷），並未述及「陳清波所持有係非原
      廠鑰匙及遙控器」之事，檢察官竟謂：「可證陳清波所持有係非原廠鑰匙及遙
      控器，此亦為證人林秋雨在被告、證人陳清波及黃志庸駕車前來出售時，不敢
      擅加購買之緣由之一」，顯屬無據。此外，檢察官對於被告甲○○是否確實「
      知悉」該車為贓車，並未舉證以實其說，自難採信。
  (四)、至於證人黃志庸、林秋雨二人之證言，亦無從證明被告甲○○於何時、何地明
      知為贓車而收受之事實。本件公訴人上訴意旨，仍執前詞，指摘原判決不當，
      為無理由，應予駁回。
七、被告甲○○經合法傳喚而無正當理由不到庭，爰不待其陳述，逕行判決。
據上論斷，應依刑事訴訟法第三百六十八條、第三百七十一條，判決如主文。
本案經檢察官周誠南到庭執行職務。
中　　　華　　　民　　　國　　九十三　　年　　　四　　　月　　 十五 　　日
                              臺灣高等法院刑事第二庭
                                  審判長法  官  蔡　長　溪
                                        法  官  楊　貴　志
                                        法  官  林　俊  益
右正本證明與原本無異。
不得上訴。
                                        書記官　陳　明　琴
中　　　華　　　民　　　國　　九十三　　年　　　四　　　月　　 十六 　　日
